【裁判字號】    98,上訴,1645
【裁判日期】    990126
【裁判案由】    違反毒品危害防制條例
【裁判全文】
臺灣高等法院高雄分院刑事判決        98年度上訴字第1645號
上  訴  人  臺灣高雄地方法院檢察署檢察官
被      告  丙○○
選任辯護人  莊進祥律師
上列上訴人因被告違反毒品危害防制條例案件，不服臺灣高雄地
方法院98年度訴字第273 號中華民國98年10月15日第一審判決（
起訴案號：臺灣高雄地方法院檢察署96年度偵字第29739 號），
提起上訴，本院判決如下：
     主  文
上訴駁回。
     理  由
一、公訴意旨略以：丙○○（綽號「包子」）與乙○○（經本院
    另案判處有期徒刑8 年確定）基於共同運輸第一級毒品海洛
    因、第二級毒品甲基安非他命之概括犯意聯絡，於民國94年
    1 月21日晚間8 時許前之某時，丙○○在高雄縣仁武鄉灣內
    村之「金波力網咖」內，以新臺幣（下同）1,500 元代價，
    委託乙○○將海洛因、甲基安非他命運送至高雄縣楠梓區○○路885 號之「戰將遊藝場」，交付予真實姓名年籍均不詳
    綽號「阿賢」之成年男子。乙○○自丙○○取得海洛因1 包
    （驗後淨重1.78公克，空包裝重0.69公克）、甲基安非他命
    1 包（驗後淨重111.64公克，空包裝重1.2 公克）後，利用
    搭乘不知情之吳正村駕駛車牌號碼0366-MB 號自用小客車之
    方式，自「金波力網咖」出發，於同日晚間8 時許，抵達「
    戰將遊藝場」前，尚未交付予丙○○所稱前來取貨之「阿賢
    」者，即遭警查獲。因認被告丙○○有與乙○○共同涉犯毒
    品危害防制條例第4 條第1 、2 項之運輸第一級毒品海洛因
    、第二級毒品甲基安非他命罪嫌云云。
二、證據能力部分：
  (一)按被告以外之人於審判外之言詞或書面陳述，屬傳聞證據，
    除法律有例外規定外，依刑事訴訟法第159 條第1 項規定，
    原則上無證據能力。本案證人乙○○於警詢中之陳述，屬傳
    聞證據，且其陳述與審判中不符部分亦無較為可信之特別情
    況，即無同法第159 條之2 之適用餘地，亦無同法第159 條
    之3 所規定之情事，是依前揭法條意旨，自不具證據能力。
    惟被告以外之人於審判外之陳述，雖不得以之直接作為認定
    犯罪事實與否之證據，但非不得作為彈劾證據，用來爭執被
    告、證人之證明力（最高法院96年度臺上字第1497號判決意
    旨參照）。
  (二)除上開證人乙○○於警詢時之陳述無證據能力外，本案其餘
    卷證資料，除原已符同法第159 條之1 至第159 條之4 規定
    及法律另有規定等傳聞法則例外規定，而得作為證據外，並
    無證據證明係公務員違背法定程序所取得；而檢察官、被告
    及辯護人於本院行準備程序及審理時，均同意其證據能力，
    且本院審酌前揭陳述作成時之情況，並無違法取證之瑕疵，
    亦認以之作為證據為適當，是本件有關被告以外之人於審判
    外之言詞或書面陳述等供述證據，依前揭法條意旨，自均得
    為證據。
三、按犯罪事實應依證據認定之，無證據不得認定犯罪事實；不
    能證明被告犯罪者，應諭知無罪之判決，刑事訴訟法第154
    條第2 項、第301 條第1 項前段分別定有明文。再事實之認
    定，應憑證據，如未能發現相當證據，或證據不足以證明，
    自不能以推測或擬制之方法，為裁判基礎；又認定不利於被
    告之事實，須依積極證據，苟積極證據不足為不利於被告事
    實之認定時，即應為有利被告之認定，更不必有何有利之證
    據；再認定犯罪事實，所憑之證據，雖不以直接證據為限，
    間接證據亦包括在內，然無論直接或間接證據，其為訴訟上
    之證明，須於通常一般之人均不致於有所懷疑，而得確信其
    為真實之程度者，始得據之為有罪之認定，倘其證明尚未達
    到此一程度，而有合理性懷疑之存在時，即無從為有罪之認
    定（最高法院30年上字第816 號、40年臺上字第86號、76年
    臺上字第4986號判例意旨參照）。又按刑事訴訟法第156 條
    第2 項規定：被告或共犯之自白，不得作為有罪判決之唯一
    證據，仍應調查其他必要之證據，以察其是否與事實相符。
    立法旨意乃在防範被告或共犯自白之虛擬致與真實不符，故
    對自白在證據上之價值加以限制，明定須藉補強證據以擔保
    其真實性，所謂補強證據，係指該自白本身之外，其他足以
    證明該自白之犯罪事實確具有相當程度真實性之證據而言，
    雖所補強者，非以事實之全部為必要，但亦須因補強證據之
    質量，與自白之相互利用，足使犯罪事實獲得確信者，始足
    當之。共犯之自白，性質上仍屬被告之自白，縱先後所述內
    容一致，或經轉換為證人而具結陳述，仍屬不利於己之陳述
    範疇，究非自白以外之其他必要證據，自不足作為證明其所
    自白犯罪事實之補強證據，且共犯縱先經判決確定，並於判
    決確定後以證人之身分到庭陳述，惟其陳述之內容即使與先
    前所述內容相符，仍不啻其先前所為自白內容之延續，並非
    同該共犯業經判決確定，即可認其在後之陳述當然具有較強
    之證明力，而無須藉由補強證據以擔保其陳述之真實性（最
    高法院97年度台上字第1011號判決參照）。
四、公訴意旨認被告丙○○涉有運輸第一、二級毒品犯行，無非
    係以被告及已判刑確定另案被告乙○○之供述、證人吳正村
    之證述，復有搜索、扣押筆錄、扣案毒品照片、內政部警政
    署刑事警察局94年3 月14日刑鑑字第0940024193號鑑定書、
    法務部調查局94年5 月4 日調科壹字第220019772 號鑑定通
    知書等在卷可按，為主要論斷之依據。
五、訊據被告丙○○固坦認有告知另案被告乙○○稱「阿賢」欲
    購買甲基安非他命，並約定於上揭時、地交付毒品等情，惟
    堅詞否認有何運輸第一、二級毒品犯行，辯稱：伊無運輸毒
    品，伊並未交付前揭毒品海洛因及甲基安非他命給乙○○，
    因伊積欠乙○○錢，乙○○常向伊催債，並說沒錢就幫忙找
    人是否有要購買毒品，伊將此情告知甲○○，甲○○就教伊
    隨便編一個要購買毒品的人，騙乙○○有綽號「阿賢」的人
    要購買毒品甲基安非他命，要乙○○到「戰將遊藝場」與「
    阿賢」交易，如果乙○○沒見到人，就騙他說「阿賢」走了
    ，實際上並無所謂「阿賢」之人，乙○○因一到「戰將遊藝
    場」即被警方逮捕，懷疑是伊設局陷害他，因而懷恨，咬稱
    毒品是伊在「金波力網咖」交其帶往該上開遊藝場交給「阿
    賢」之人，事實上伊沒有向警方檢舉乙○○云云。
六、經查：
  (一)本案警方之所以查獲乙○○於94年1 月21日晚上8 時許，在
    高雄市○○區○○路885 號之「戰將遊藝場」帶毒品，係
    因依據線民A1（年籍見彌封證物袋）之檢舉，有檢舉筆錄在
    卷可按（見96年度偵字第29739 號卷「下稱偵一卷」第39頁
    ），且經證人A1於本院審理時結證稱：本件乙○○運輸毒品
    案，伊是聽綽號「包子」之丙○○說的，而向海巡署檢舉，
    並有領到檢舉獎金等語；及證人即本案承辦警員黃朝宗於本
    院審理時證述：本案之線索是由A1提供，是A1檢舉的等語屬
    實，此部分事實，堪予認定。
  (二)證人乙○○雖指稱：被告丙○○係在金波力網咖將毒品交給
    伊，要伊將毒品帶往戰將遊藝場交給綽號「阿賢」之人等語
    ，惟被告丙○○則堅決否認其事，陳稱：當時伊人在大社鄉
    ，正與A1在吃火鍋等語；證人A1於本院審理時亦證稱：印象
    中被告丙○○並未到金波力網咖，因當時被告與伊一起在大
    社吃火鍋等語；是乙○○前開指陳，是否真實，已有可疑。
    且被告丙○○如何在金波力網咖交付毒品予乙○○乙節；證
    人乙○○於原審審理時先證稱：被告在金波力網咖門口，交
    付內有扣案毒品之東西給伊等語（見原審卷第81頁），後證
    稱：94年1 月21日查獲當日，未跟被告一起進入金波力網咖
    等語，後改稱：有與被告一起進入金波力網咖，伊到時，被
    告已經到裡面，被告當時沒有交付給伊，是伊在車上時，被
    告始交付給伊云云（見原審卷第83頁）；後再改稱：被告騎
    機車到網咖外面拿給伊等語（見原審卷第85頁），則被告丙○○究與證人乙○○於前揭網咖裡面見面後，始在網咖門口
    交付前揭毒品，抑或是被告丙○○直接騎機車至前揭網咖門
    口交付毒品，證人乙○○前後供述互有扞格，已悖常情，酌
    以毒品交付情節事涉乙○○是否涉犯運輸毒品罪之重要事項
    ，苟其證述係屬真實，記憶自當鮮明，豈會為前揭互不一致
    之陳述？再稽諸證人即查獲當日與乙○○同車之吳正村被查
    獲後於警詢時陳稱：查獲之毒品及現金等物均是乙○○所有
    ，是乙○○表示他車子故障，要求伊開車去載他等語（見警
    卷第13頁），並未提及有至金波力網咖與被告丙○○會面，
    及見到被告丙○○交付毒品予乙○○之情事；其於94年12
    月20日原審另案審理時證稱：乙○○說他朋友包子要他送東
    西去高雄市○○區○○路885 號旁之戰將遊藝館，伊順便載
    他去等語（見原審法院94年度訴字第2888號卷，『下稱另案
    一審卷』第56頁），惟於95年10月24日警詢時改稱：乙○○
    在車內沒有說替何人運送及運送給何人，伊不知道乙○○所
    述查獲毒品係被告要他運送等語（見偵卷(一)第43至45頁）；
    而於97年5 月12日於檢察官偵訊時再改稱：乙○○從網咖走
    出，另一個人跟他在一起，乙○○在車上告知伊那個人就是
    被告，被告沒有上車，且被告作何動作伊不記得，乙○○上
    車時手上拿一個袋子，乙○○告知是被告麻煩他將這包東西
    送到遊藝場云云（見偵卷(一)第88至89頁），後又改稱：伊有
    看見被告交付前揭扣案毒品給乙○○云云（見偵卷(一)第89頁
    ）；則證人吳正村究係在其所駕車輛上，直接聽聞、見聞被
    告囑託、交付乙○○運送前揭毒品，抑或係透過乙○○傳聞
    轉述而知悉前揭情節？證人吳正村就有無親自目睹被告交付
    前揭毒品，前後供述，互有齟齬，亦與乙○○前揭證述不同
    ，自均非可盡信。
  (三)況本案係被告丙○○於前揭時、地，以電話聯繫乙○○探知
    其所乘車輛車款、顏色後，乙○○旋為警查獲一節，業據乙○○於原審審理時暨證人吳正村於檢察官偵訊時及另案第一
    審審理時證述在卷（見原審卷第78頁、另案一審卷第57頁、
    偵卷(一)第89頁）；而乙○○於原審審理時亦證稱：其懷疑被
    告聯絡警方誘捕其等語（見原審卷第82頁）；足徵乙○○遭
    查獲之時機甚為巧合，則乙○○因認係被告向警方密告而指
    陳毒品是被告所交付，非無可能。準此，被告丙○○是否交
    付前揭毒品與另案被告乙○○，事涉有無觸犯共同運輸毒品
    之犯行，自非得以證人乙○○、吳正村前揭具瑕疵之證述，
    遽為不利於被告丙○○之認定。
  (四)另證人甲○○於原審審理時證稱：被告說他欠乙○○錢，被
    告騙乙○○說有朋友要買毒品，意思是說如果乙○○被抓，
    錢也不用還了，伊有建議被告騙乙○○說有個叫「阿賢」的
    要買毒品等語（見原審卷第95、98頁），復參以被告丙○○
    究告知乙○○係「臺南」朋友「阿賢」，抑或是「嘉義」朋
    友要購買安非他命（見偵卷(一)第75頁、另案本院96年度上更
    (一)字第15號刑事卷，下稱另案更(一)卷，第108 頁），前後供
    述非一，顯悖常情；況本件係警方接獲秘密證人A1檢舉乙○○「販毒」一節，業據秘密證人A1於警詢及本院審理時證述
    在卷（見偵卷(一)第38頁、94年警聲搜字第243 號卷第8 頁）
    ；則果有購毒之交易相對人存在，警方於接獲檢舉人確實線
    報後，豈會未等待毒品交易時，再一舉擒獲，僅在確認對象
    後，旋即上前查緝？則是否果有「阿賢」或「嘉義」朋友存
    在，尚非無疑。再者，被告丙○○於原審審理時供稱：之前
    是因其怕乙○○誤會伊與證人甲○○一起陷害他，所以才沒
    有講出實情，前於96年5 月1 日第1 次在臺灣高等法院高雄
    分院（下稱高雄高分院）作證時（詳後述），因伊怕乙○○
    誤會，當時乙○○在旁邊，伊有壓力，怕他事後會來找伊，
    才一直說有「阿賢」跟嘉義的朋友，而在高院作證時說謊等
    語（見原審卷第75、122 頁），則酌以本件被告丙○○因欺
    騙乙○○致其遭警查獲而身陷囹圄，衡諸常情，被告丙○○
    於案發之初必當恐懼此欺騙之舉為乙○○察覺而遭報復；況
    乙○○亦直指懷疑其遭查獲係被告丙○○陷害，已如前述，
    是被告丙○○基此未說出實情，遲至其自身亦遭起訴，涉及
    是否擔負運毒重責，故而無視遭報復之憂慮說出實情，尚符
    常情。準此，被告丙○○以前詞置辯，即非全然無據，則被
    告丙○○既係欺騙本有販毒犯意之乙○○稱其友人欲購置毒
    品，自與乙○○就前揭運輸毒品犯行，無犯意聯絡及行為分
    擔。
  (五)觀諸被告丙○○於96年5 月1 日另案本院乙○○運輸毒品案
    更一審第1 次作證時之審判筆錄雖記載：「（乙○○之辯護
    人問：94年1 月21日晚上8 點左右，『有無叫被告（指乙○○）』拿一包裡面裝有海洛因、安非他命的東西『交給他』
    ，請他送到楠梓戰將遊藝場？）有。」等語（見另案更(一)卷
    第108 頁），惟稽之前揭陳述，足徵該問題內包含2 個問題
    ，即(1)被告有無叫另案被告乙○○拿一包裡面裝有海洛因、
    安非他命的東西？(2)有無將一包裡面裝有海洛因、安非他命
    的東西交給乙○○？則被告斯時回答「有」，係指2 個問題
    之答案？或僅其中一個問題之答案？其真意究指何意，自須
    探明，非可率爾為被告不利之認定。而觀之該次筆錄詰問未
    幾，乙○○之辯護人旋5 次問及被告丙○○是否交付毒品予
    乙○○時，被告丙○○均堅稱「沒有交付」毒品予乙○○（
    見另案更(一)卷第108 至109 頁、第111 頁）；又另案本院更
    三審審理時，再次向被告丙○○確認前揭供述之真意，被告
    丙○○明確供稱：伊有叫另案被告乙○○拿安非他命去戰將
    遊藝場交給「阿賢」，意思是說伊問乙○○有沒有，如果有
    的話，請乙○○拿過去等語（見另案本院97年度重上更(三)字
    第5 號刑事卷第99、100 頁），足認被告丙○○於96年5 月
    1 日本院更一審第一次作證時之真意，係指「有叫」乙○○
    拿一包裡面裝有海洛因、安非他命的東西，而非「交付」。
    再者，原審於審理時復確認其前揭供述之真意，被告丙○○
    亦供稱：伊當時聽不清楚意思，後面也有解釋，伊不知事情
    會變成這樣，伊當時說的不是事實，沒有嘉義的朋友，也沒
    有送毒品這些等語（見原審卷第118 至119 頁），參以此情
    係被告丙○○欺騙乙○○之舉，被告丙○○為避免乙○○察
    覺係其欺騙、恐遭報復所為將錯就錯之不實陳述，業如前述
    ，是被告丙○○前揭辯詞，尚非不可採信，自難遽認被告丙○○於另案本院更一審第一次作證時已坦認將前揭毒品交付
    乙○○，而為不利被告丙○○之認定。
  (六)再查，被告丙○○因積欠乙○○款項，屢被乙○○催討之情
    ，除迭據被告丙○○供述在卷外，並經秘密證人A1於警詢時
    及證人甲○○於原審審理時證述屬實；秘密證人A1且證稱：
    被告只有在注射海洛因，因為經濟狀況不好，有時要買海洛
    因的錢都沒有，被告沒有能力去販賣毒品，他連吸食毒品的
    經濟能力都有問題了等語（見彌封證物袋內附件二警詢筆錄
    第15、20頁、偵卷(一)第39頁），足見被告丙○○經濟狀況非
    佳。而酌以前揭扣案甲基安非他命驗後淨重111.64公克一節
    ，有內政部警政署刑事警察局94年3 月14日刑鑑字第094002
    4193號鑑定書1 份在卷可參（見偵卷(三)第42頁），足徵扣案
    毒品數量甚多，價格非微，則被告丙○○既連購毒供己施用
    已陷困窘之境，豈有資力購置重量達111.64公克之甲基安非
    他命？且本案係因秘密證人A1向警方提出檢舉，並非被告檢
    舉，業經秘密證人A1及證人承辦警員黃朝宗於本院審理時證
    述如前，被告丙○○只需告知乙○○有人要購買毒品，請其
    毒品至指定之地點交付，即可順利達成警方將乙○○逮捕
    之目的，殊無由被告丙○○親自將毒品交付予乙○○之必要
    ，且即或欲付毒品，亦無需交付如此鉅量之毒品，是被告丙○○所辯其並未交付毒品予乙○○乙節，堪予採信。
  (七)綜上所述，檢察官所舉之證據尚無法證明被告丙○○與乙○○就運輸第一、二級毒品犯行有犯意聯絡及行為分擔。此外
    ，本院復查無其他積極證據足資證明被告丙○○確有前開犯
    行，基於罪疑唯輕原則，即難謂被告丙○○有何運輸第一、
    二級毒品犯行。揆諸首揭說明，係屬不能證明被告丙○○犯
    罪，原審為無罪之諭知，並無不合，檢察官上訴指摘原判決
    諭知無罪為不當，非有理由，應予駁回。
據上論斷，應依刑事訴訟法第368條，判決如主文。
本案經檢察官陳國全到庭執行職務。
中    華    民    國    99    年    1     月    26    日
                  刑事第四庭    審判長法  官  蕭權閔
                                      法  官  李嘉興
                                      法  官  陳吉雄
以上正本證明與原本無異。
如不服本判決應於收受本判決後10日內向本院提出上訴書狀，其
未敘述上訴理由者，並得於提起上訴後10日內向本院補提理由書
狀（均須按他造當事人之人數附繕本）「切勿逕送上級法院」。
中    華    民    國    99    年    1     月    27    日
                                      書記官  郭蘭蕙

司法院資訊處製作；財團法人民間司法改革基金會備份。
